【裁判字號】    92,上易,1416
【裁判日期】    920910
【裁判案由】    竊佔
【裁判全文】
臺灣高等法院臺中分院刑事判決                  九十二年度上易字第一四一六號
    上  訴  人  臺灣南投地方法院檢察署檢察官
    被      告  丁○○
    被      告  甲○○○
右上訴人因被告等竊佔案件，不服臺灣南投地方法院九十二年度易字第一七九號中華
民國九十二年六月二十日第一審判決（聲請簡易判決處刑案號：臺灣南投地方法院檢
察署九十二年度偵字第九一五號），提起上訴，本院判決如左：
      主  文
原判決撤銷。
丁○○、甲○○○共同意圖為自己不法之利益，而竊佔他人之不動產，各處拘役參拾
日，如易科罰金，均以參佰元折算壹日。均緩刑貳年。
      事  實
一、南投縣仁愛鄉○○村○○段七三號地號土地面積○．二一○○公頃係原住民保留
    地。民國（下同）五十年初，經主管機關辦理總登記調查土地現況後，在南投縣
  仁愛鄉○○段山坡地保留地暫行管理地籍清冊所登載上開土地之使用人為高添財
    （已於六十二年三月三日死亡）、及庚○○（權利範圍各二分之一），其後高添
    財又將其權利贈與其子丁○○。惟庚○○於五十七年間，由其一人出面依照「山
    胞保留地開發管理辦法」（現已修正為「原住民保留地開發管理辦法」）之規定
    ，單獨向南投縣仁愛鄉公所申請辦理「耕作權」登記（存續期間五十七年至六十
    七年），進而再於六十八年十二月十一日，以「耕作權期間屆滿」為由，依據當
    時「山胞保留地開發管理辦法」之規定，向南投縣埔里地政事務所辦妥上開土地
    全部取得所有權之登記。而丁○○與其姊甲○○○雖均認為庚○○實際並未在上
    開土地耕作，其取得上開土地所有權之登記可能有所不法，惟丁○○與甲○○○
    均知庚○○已辦理上開土地所有權取得登記且迄未被塗銷之事實，亦知無論高添
    財或丁○○，均未曾依照「山胞保留地開發管理辦法」或「原住民保留地開發管
    理辦法」之相關規定，向南投縣仁愛鄉公所申請辦理上開土地「耕作權」之登記
    ，尚不可能以「耕作權期間屆滿」為由，而向地政機關申請辦理上開土地所有權
    之取得登記，詎二人仍意圖為自己不法之利益，並基於共同竊佔之犯意聯絡，於
    九十二年一月十七日十二時四十分許，到庚○○所有上開坐落南投縣仁愛鄉○○
    村○○段七十三號地號土地上，種植梅樹二十棵，而共同竊佔庚○○所有上開地
    號面積０．二一○○公頃（聲請簡易判決處刑書誤載為「公畝」）之土地。嗣經
    庚○○之子己○○、及向庚○○承租上開土地之張丙煬當場發現，因而報警查獲
    上情。
二、案經庚○○訴由南投縣警察局仁愛分局報請台灣南投地方法院檢察署檢察官向台
    灣南投地方法院聲請簡易判決處刑，由台灣南投地方法院改依通常程序審理。
      理  由
一、訊據本案被告丁○○雖坦承伊確有於九十二年一月十七日十二時四十分許，到南
    投縣仁愛鄉○○村○○段七十三號地號土地上面種植梅樹二十棵之情事，但被告
    丁○○矢口否認伊有何竊佔之犯罪情事，並辯稱：南投縣仁愛鄉○○村○○段七
    三號地號面積○．二一○○公頃土地，係由伊父高添財在五十年前開墾耕作，並
    經伊日後繼續耕作多年，告訴人庚○○在此筆土地開墾之後之五十年間，從未在
    此筆土地有耕作之事實，卻存心不良，乘伊父高添財體弱多病，伊又年幼不懂事
    之際，於五十七年九月十五日蒙蔽經辦人員辦理「耕作權」登記，後又辦理耕作
    期滿等證明，再持向地政機關登記為土地所有權人，當時伊父高添財已達七十一
    歲高齡，伊年僅十三歲，伊姊甲○○○亦僅十六歲，均不懂土地登記相關法令，
    致無法對此提出異議，惟告訴人庚○○係以不法手段取得此筆土地之所有權，上
    開土地應屬伊之所有，其情甚明，就此問題，伊雖自八十一年間起，多次向主管
    機關陳情，但均協調不成，惟伊在自己土地上種植梅樹乃天經地義之事，伊並無
    為自己不法利益之意圖，所為應不能構成竊佔罪等情。被告甲○○○則以：伊在
    前開時間只是路過該地，並未與伊之胞弟丁○○共同在南投縣仁愛鄉○○村○○
    段七三號土地上種植梅樹等語置辯。
二、然查：
（一）本案被告丁○○確曾於九十二年一月十七日十二時四十分許，到告訴人庚○○
      所有上開土地上面種植梅樹二十棵，上開事實除據告訴人庚○○、及其子己○○，以及證人張丙煬指證明確外，並為被告丁○○所是認，且有現場照片七張
      在卷可稽（見偵查卷宗第十四、十五頁，原審卷宗第六五頁），上情應堪認定
      。又被告甲○○○在九十二年一月十七日十二時四十分許，亦有與被告丁○○
      一起在上開土地上面共同種植梅樹，上情除據告訴人庚○○之子己○○指證歷
      歷外，並經目擊證人張丙煬於偵、審中亦證述明確（見偵查卷宗第十二、二三
      頁，原審卷宗第五六、五七頁）。案發前受僱駕駛挖土機到上開土地整地之證
      人劉阿輝於原審法院訊問時，亦證稱：「那時我都已經將地上的草、樹木整平
      了，那時是甲○○○有來制止我說地是他們的，叫我先不要做．．．．．．」
      等語（見原審卷宗第一○四頁），且在原審法院審理期日，被告甲○○○亦對
      證人張丙煬之證詞表示無意見（見原審卷宗第一○五頁）。參酌上情，被告甲○○○辯稱案發之時只是剛好路過該地，伊並未與被告丁○○於上開時間共同
      在南投縣仁愛鄉○○村○○段七三號土地上種植梅樹等語，尚難採信。被告甲○○○確有上開共同種植梅樹之行為，應堪認定。
（二）又被告丁○○雖以前開情詞，辯稱：南投縣仁愛鄉○○村○○段七三號土地應
      屬伊之所有，伊在自己土地上種植梅樹乃天經地義之事，並無意圖為自己不法
      利益之情形，所為應不能構成竊佔罪云云，惟查：
（１）南投縣仁愛鄉○○村○○段七三號土地業經告訴人庚○○於六十八年十二月十
      一日，以「耕作權期間屆滿」為由，依據當時「山胞保留地開發管理辦法」之
      規定，向南投縣埔里地政事務所辦妥上開土地全部取得所有權之登記，此有上
      開土地登記簿謄本一件在卷可稽。另被告丁○○、甲○○○二人之胞弟高萬盛
      ，曾於八十一年間，因其自七十五年至八十一年間有持續占用上開土地之行為
      ，經告訴人庚○○於八十一年十月間提示土地所有權狀請其返還土地遭拒，告
      訴人庚○○即忿而提出竊佔之告訴，嗣經檢察官認為告訴人與高萬盛之糾紛，
      是民事糾葛，乃就高萬盛之上開行為，為不起訴處分，此亦有臺灣台中地方法
      院檢察署八十一年度投偵字第三九五八號不起訴處分書附卷足憑（見偵查卷宗
      第三八頁）。再徵之被告丁○○自承伊自八十一年間起，有就上開土地所有權
      登記之爭議，多次向主管機關陳情，但均協調不成乙情，足證其與被告甲○○○在上開案發之時，對於告訴人庚○○已於六十八年十二月十一日，以「耕作
      權期間屆滿」為由，依據當時「山胞保留地開發管理辦法」之規定，向南投縣
      埔里地政事務所辦妥上開土地全部取得所有權登記之事實，要無不知之理。又
      告訴人庚○○當時係如何依據「「山胞保留地開發管理辦法」之規定申請「耕
  作權」及所有權登記，其中原因為何因年代已久已無從查起，此有南投縣仁愛
      鄉公所九十二年五月十四日仁鄉土農字第○九二○○○○八○八二號函在卷可
      稽（見原審卷宗第七七頁）。是告訴人庚○○一人申請辦理上開土地之「耕作
      權」及所有權登記，是否確有不法，已非可遽認。縱有違法，在其土地所有權
      登記未被塗銷前，其仍為此筆土地之所有權人，依法自仍可行使土地所有權人
      之權利。
（２）又上開南投縣仁愛鄉○○村○○段七三號地號土地面積○．二一○○公頃於五
      十年初，經主管機關辦理總登記調查土地現況後，在南投縣仁愛鄉○○段山坡
      地保留地暫行管理地籍清冊所登載上開土地之使用人為高添財、及庚○○（權
      利範圍各二分之一），其後高添財又將其權利贈與其子即被告丁○○，而告訴
      人庚○○於五十七年間，係由其一人出面依照「山胞保留地開發管理辦法」（
      現已修正為「原住民保留地開發管理辦法」）之規定，單獨向南投縣仁愛鄉公
      所申請辦理耕作權登記（存續期間五十七年至六十七年），進而再於六十八年
      十二月十一日，以「耕作權期間屆滿」為由，依據當時「山胞保留地開發管理
      辦法」之規定，向南投縣埔里地政事務所辦妥上開土地全部取得所有權之登記
      ，上情雖有上開土地登記簿謄本、南投縣仁愛鄉○○○段山地保留地地籍清冊
      、暫行管理地籍清冊、歸戶清冊、南投縣仁愛鄉公所九十二年五月十四日仁鄉
      土農字第○九二○○○八○八二號函各一件在卷可稽。另經原審法院向南投縣
      仁愛鄉公所函查之結果，該公所係覆稱：「經本所實地查訪發現該筆土地確實
      由高姓人家耕作數十年，陳君（指告訴人）從未於該系爭土地上耕作（該筆土
      地緊臨陳君原有之七十四號土地），本所曾多次召開協調會，陳君亦承認該筆
      土地確實為高姓人家所耕作」等語，亦有前述南投縣仁愛鄉公所九十二年五月
      十四日仁鄉土農字第○九二○○○八○八二號函在卷足憑。另證人即南投縣仁
      愛鄉公所約雇技士蔣佳蓉亦於原審法院證稱：「（檢察官詰問：本案是否有確
      實查訪？）八十九年或九十年間被告與告訴人間因為系爭土地爭執有來申請調
      處，我們有土地審查委員幫他們調解，因為告訴人已經取得系爭土地所有權，
      所以當調解不成，我們沒有辦法做成任何處分，申請調處時我們有實地訪查，
      問了幾位村民，問的結果村民是說在爭執那段期間土地是高家在耕種，至於確
      實情形並不是很瞭解，訪查村民我們沒有做成紀錄，但是我知道是那些人，一
      位叫丙○○，之前還有一位叫吳國棟」、「（檢察官詰問：為何會找上吳國棟
      、丙○○？）因為吳國棟是當地土地審查委員，丙○○則是以前代表會主席」
      、「（檢察官詰問：他們在系爭土地旁邊是否有土地使用？或居住在附近？）
      沒有，他們是居住在該部落之居民」、「（法官問：仁愛鄉公所回函稱高順長
      協調會中曾經承認系爭土地是被告耕種，是否屬實？）我在協調會是有這樣問
      高順長，他承認是由被告在耕種，我就告訴他那就把土地還給別人，可是他現
      在又不承認他有講過這些話」等語（見原審卷宗第一○二至一○四頁），證人
      丙○○亦於本院證稱：「．．．．．．至於登記給庚○○，我想應該是承辦人
      的錯誤導致的」云云。惟依據上開各情，僅能說明告訴人庚○○於五十七年間
      ，由其一人出面依照「山胞保留地開發管理辦法」（現已修正為「原住民保留
      地開發管理辦法」）之規定，單獨向南投縣仁愛鄉公所申請辦理耕作權登記（
      存續期間五十七年至六十七年），進而再於六十八年十二月十一日，以「耕作
      權期間屆滿」為由，依據當時「山胞保留地開發管理辦法」之規定，向南投縣
      埔里地政事務所辦妥上開土地全部取得所有權登記之過程，可能有不實或不法
      情事。至在被告丁○○、甲○○○方面，上開土地縱係其等之被繼承人高添財
      所開墾及耕作，惟依據上開土地登記簿謄本、南投縣仁愛鄉○○○段山地保留
      地地籍清冊、暫行管理地籍清冊、歸戶清冊之記載，無論被告丁○○或其父高
      添財既始終未曾依照「山胞保留地開發管理辦法」（現已修正為「原住民保留
      地開發管理辦法」）之規定辦理上開土地「耕作權」之登記，於上開案發之時
      根本不可能依據「山胞保留地開發管理辦法」或「原住民保留地開發管理辦法
      」之規定取得上開土地之所有權，何能辯稱在前開案發時間，此筆土地係屬被
      告丁○○所有？被告丁○○雖以前開情詞，辯稱南投縣仁愛鄉○○村○○段七
      三號土地應屬伊之所有，伊在自己土地上種植梅樹乃天經地義之事，並無意圖
      為自己不法利益之情形，所為應不能構成竊佔罪云云，尚非可採。
（３）又就此筆土地在告訴人庚○○取得所有權登記之後，係由何人耕作，本案被告
      丁○○、甲○○○與告訴人庚○○雙方雖爭論不休。惟此部分事實既係發生在
      告訴人庚○○取得上開土地所有權登記之後，自與告訴人庚○○在此之前取得
      所有權登記之過程是否合法無關，更非被告丁○○、甲○○○可據以辯稱其等
      在案發之時，並無竊佔犯意之有利證明。雖被告丁○○、甲○○○如有上述行
      為，此部分所為亦涉犯罪，惟告訴人庚○○之子己○○既指證被告丁○○前次
      使用上開土地之時間係在七十四年間（見偵查卷宗第二四頁），另被告丁○○
      、甲○○○自述使用上開土地之時間，亦係在案發時間之一、二年前（見原審
      卷宗第五八頁，但此為告訴人所否認），即使被告丁○○聲請傳訊之證人丙○○，其證稱被告丁○○使用上開土地之時間亦在八十年初（此亦為告訴人所否
      認），上開時間既與本案發生時間相距甚遠，尚難認定被告丁○○之上開所為
      與本案犯行係基於概括犯意所為，自非連續犯之裁判上一罪。此部分復未經公
      訴人起訴，自非起訴效力所及，本院即無審究必要，併此敘明。
四、綜上所述，南投縣仁愛鄉○○村○○段七三號地號土地面積○．二一○○公頃之
    原住民保留地於五十年初，經主管機關辦理總登記調查土地現況後，在南投縣仁
    愛鄉○○段山坡地保留地暫行管理地籍清冊所登載上開土地之使用人雖為高添財
    、及庚○○（權利範圍各二分之一），其後高添財又將其權利贈與被告丁○○，
    惟告訴人庚○○已於五十七年間，由其一人出面依照「山胞保留地開發管理辦法
    」（現已修正為「原住民保留地開發管理辦法」）之規定，單獨向南投縣仁愛鄉
    公所申請辦理耕作權登記（存續期間五十七年至六十七年），進而再於六十八年
    十二月十一日，以「耕作權期間屆滿」為由，依據當時「山胞保留地開發管理辦
    法」之規定，向南投縣埔里地政事務所辦妥上開土地全部取得所有權之登記完成
    ，而被告丁○○與甲○○○亦均知此項事實，上情應堪認定。雖被告丁○○與甲○○○對於此項登記有所爭議，且告訴人庚○○如實際並未在上開土地耕作，其
    取得上開土地所有權之登記可能有所不法，惟上開土地所有權取得登記既迄未被
    塗銷，依法告訴人庚○○即為上開土地之所有權人，並有使用、收益並處分上開
    土地之權利。另一方面，無論高添財或被告丁○○，既均未曾依照「山胞保留地
    開發管理辦法」或「原住民保留地開發管理辦法」之相關規定，向南投縣仁愛鄉
    公所申請辦理耕作權登記，則在案發時，被告丁○○亦不可能以「耕作權期間屆
    滿」為由而向地政機關申請辦理上開土地所有權之取得登記。被告丁○○與甲○○○二人均知上開事實，且告訴人庚○○之所有權登記應否被塗銷，猶屬未知，
    卻於九十二年一月十七日十二時四十分許，到上開坐落南投縣仁愛鄉○○村○○
    段七十三號地號土地上面種植梅樹二十棵，自屬侵害到告訴人庚○○對上開土地
    使用、收益之權利，其等有為自己不法利益之意圖，事證甚明。縱使被告丁○○
    與甲○○○二人在前開行為期間，為告訴人庚○○之子己○○所知悉，並報警前
    來，亦無礙竊佔罪之成立（最高法院六十六年台非字第二○五號判決參照）。事
    證明確，被告丁○○與甲○○○二人之犯行均堪認定。
五、核被告丁○○與甲○○○二人所為，均係犯刑法第三百二十條第二項之竊佔罪。
    就上開犯行之實施，被告丁○○與甲○○○二人之間，彼此有犯意聯絡及行為之
    分擔，均為共同正犯。原審判決為被告丁○○與甲○○○二人無罪之諭知，尚有
    未合。公訴人上訴指摘原審判決不當，為有理由，自應由本院將原審判決撤銷改
    判。爰審酌被告丁○○與甲○○○二人之品行（均無前科）、犯罪動機、手段、
    所生危害非鉅、及其等二人均係昧於法律而犯罪等一切犯罪情狀，各量處拘役三
    十日，並均諭知拘役易科罰金之折算標準。又被告丁○○與甲○○○二人既均未
    曾因犯罪而受有期徒刑以上刑之宣告，因眛於法律而罹刑典，經此偵、審程序及
    刑罰之宣告後，應知警惕而無再犯之虞，本院因認其等二人之刑均以暫不執行為
    適當，爰均併於宣告緩刑二年，用啟自新。再本案告訴人庚○○於「耕作權期間
    」有無實際耕作，屬其取得上開土地所有權之登記過程是否合法之問題。縱使其
    取得上開土地所有權之登記過程並非合法，此亦應由主管機關本其權責調查認定
    ，再依據調查結果，為是否塗銷其所有權之決定。如有涉及刑責，亦應由公訴人
    另案偵辦。至於被告丁○○方面，其亦僅能在上開土地所有權登記塗銷之後，依
    據「原住民保留地開發管理辦法」之相關規定，依序向主管機關申請辦理耕作權
    登記，並在有「耕作權」期間屆滿之事實後，再向地政機關辦理取得土地所有權
    之登記，至此始能取得上開土地之所有權。上開爭議應由相關主管機關調查認定
    ，其認定之結果對於本案被告丁○○與甲○○○二人上開犯罪之成立亦不生影響
    。被告丁○○與甲○○○二人於本院審理時，再請求傳訊證人林永福及戊○○之
    女兒，欲證明告訴人庚○○於「耕作權期間」有無實際耕作，核無必要，爰不予
    傳訊，另告訴人庚○○於本院審理時，亦請求傳訊證人溫金美查明此事，亦無必
    要，亦不予傳訊，均併此敘明。
六、據上論斷，應依刑事訴訟法第三百六十九條第一項前段、第三百六十四條、第二
    百九十九條第一項前段、刑法第二十八條、第三百二十條第二項、第四十一條第
    一項、第七十四條第一款，判決如主文。
本案經檢察官乙○○到庭執行職務。
中      華      民      國      九十二  年      九      月      十      日
                                臺灣高等法院臺中分院刑事第三庭
                                      審判長法  官  陳  朱  貴
                                            法  官  胡  忠  文
                                            法  官  廖  柏  基
右正本證明與原本無異。
不得上訴。
                                            書記官  詹  錫  朋
中      華      民      國      九十二  年      九      月      十      日
附錄法條：
刑法第三百二十條：
意圖為自己或第三人不法之所有，而竊取他人之動產者，為竊盜罪，處五年以下有期
徒刑、拘役或五百元以下罰金。
意圖為自己或第三人不法之利益，而竊佔他人之不動產者，依前項之規定處斷。
前二項之未遂犯罰之。
                                                                        Ａ


司法院資訊處製作；財團法人民間司法改革基金會備份。
